臺灣高雄地方法院民事判決　　　　　　　110年度訴字第174號
原　　　告　凱基商業銀行股份有限公司


法定代理人　魏寶生　
訴訟代理人　劉育誌　
　　　　　　陳慧珊　
被　　　告　蔡蓬葦　
　　　　　　蔡菀䔶　
上列當事人間請求塗銷所有權移轉登記等事件，本院於民國110
年9 月29日言詞辯論終結，判決如下：
    主      文
一、原告之訴駁回。
二、訴訟費用由原告負擔。
    事實及理由
壹、程序事項
一、按訴狀送達後，原告不得將原訴變更或追加他訴。但有下列
    各款情形之一者，不在此限：二、請求之基礎事實同一者。
    民事訴訟法第256 條第1 項第2 款定有明文。查原告起訴主
    張被告為兄妹關係，被告蔡蓬葦於民國96年2 月14日將名下
    所有坐落高雄市○○區○○段0000地號土地（權利範圍100
    分之7 ）及其上同段2369建號建物（權利範圍全部，門牌號
    碼為高雄市○○區○○路00巷00號4 樓，下合稱系爭房地）
    ，以買賣為登記原因移轉登記為被告蔡菀䔶所有，然被告間
    就系爭房地之買賣行為係為蔡蓬葦脫免債務，並非真正為由
    ，起訴請求確認被告間就系爭房地於高雄市政府地政局三民
    地政事務所（下稱三民地政事務所）收件字號：96年三地字
    第1630號所為之買賣契約關係不存在，蔡菀䔶應塗銷系爭房
    地於96年2 月14日所有權之移轉登記。於訴狀送達後，原告
    於審理中聲請擴張訴之聲明如下述（本院卷第111 頁），經
    核均係請求確認被告間就系爭房地之買賣行為及物權移轉行
    為是否真正，核屬同一基礎事實，原告所為訴之變更合於上
    揭規定，應予准許。
二、蔡蓬葦經合法通知，未於言詞辯論期日到場，核無民事訴訟
    法第386 條所列各款情形，爰依原告之聲請，由其一造辯論
    而為判決。
貳、實體事項
一、原告主張：原告為蔡蓬葦之債權人，對蔡蓬葦有本金債權新
    臺幣（下同）14萬1,650 元及其中13萬9,120 元自95年11月
    9 日起至清償之日止，按週年利率20％計算之利息債權（下
    稱系爭債權）。蔡蓬葦明知尚積欠原告上開款項，卻仍於96
    年2 月14日將名下所有之系爭房地，以買賣為登記原因移轉
    登記為蔡菀䔶所有，惟蔡蓬葦如確有出售系爭房地予蔡菀䔶
    ，理應獲得鉅額價款而可清償積欠原告債務，蔡蓬葦卻對積
    欠債務置若罔聞未予清償，又財政部高雄市國稅局（下稱國
    稅局）曾認定被告間系爭房地移轉行為屬於贈與，並據以核
    發贈與稅免稅證書，可見被告間就系爭房地之買賣行為及物
    權移轉，實係為蔡蓬葦脫免債務而為之脫產行為，並非真正
    等語。為此，爰請求確認被告間就系爭房地之買賣行為及物
    權移轉行為均不存在，並依據民法第242 條、第767 條第1
    項規定，代位蔡蓬葦向蔡菀䔶請求塗銷系爭房地所有權移轉
    登記，並聲明：㈠請求確認被告間就系爭房地於96年1 月31
    日經三民地政事務所收件字號：96年三地字第1630號所為之
    買賣契約債權行為及於96年2 月14日以買賣為原因之所有權
    移轉登記物權行為均不存在。㈡蔡菀䔶應將系爭房地於96年
    2 月14日以買賣為原因，經三民地政事務所以96年三地字第
    1630號辦理之所有權移轉登記塗銷，並回復為蔡蓬葦之名義
    。
二、被告抗辯：
  ㈠蔡菀䔶以：系爭房地原為胞兄蔡蓬葦所有，蔡蓬葦並與母親
    即訴外人陳鳳美共居於系爭房地。伊自89年出嫁後與娘家較
    少往來，然某日母親突向伊表示蔡蓬葦欲出售系爭房地，但
    父親牌位長期供奉於系爭房地等原因，母親不願搬離，便詢
    問伊可否出資購買以使母親不用搬家，伊考量母親身體狀況
    及蔡蓬葦尚未繳畢之每月房貸僅需數千元尚可負擔，便答應
    母親願意購買，伊與蔡蓬葦商議後，因系爭房地為屋齡40至
    50年之4 樓老舊公寓，2 人商訂買賣價款為89萬7,301 元，
    給付方式為其中34萬元，由伊自伊所有、帳號004149201787
    73之郵局帳戶（下稱系爭郵局帳戶），以提領現金方式陸續
    交付蔡蓬葦，其餘55萬7,301 元價款，則由伊以代蔡蓬葦繳
    納剩餘房屋貸款之方式清償，蔡蓬葦已搬離系爭房地。伊購
    得系爭房地後，便由伊持續繳納相關房屋稅及地價稅，又因
    伊購置系爭房地係為供母親1 人居住，伊並未同住，故稅單
    之帳寄地址為伊位於高雄市○○區○○○路000 巷0000號之
    住所，又伊於起訴前從不知蔡蓬葦有積欠原告款項，伊與蔡
    蓬葦就系爭房地之買賣行為及物權移轉行為實為真正等語資
    為抗辯，並聲明：㈠原告之訴駁回。㈡如受不利判決，願供
    擔保請准宣告免為假執行。
  ㈡蔡蓬葦經合法通知，未於言詞辯論期日到場，亦未提出書狀
    作何聲明或陳述。
三、本院得心證理由：
    原告主張被告間就系爭房地之買賣行為及物權移轉行為不存
    在，為蔡菀䔶所否認並以前詞置辯，是本件爭點厥為：㈠原
    告提起本件確認之訴是否有權利保護必要？㈡被告間就系爭
    房地之買賣行為與物權移轉行為是否存在？㈢原告代位蔡蓬
    葦向蔡菀䔶請求塗銷系爭房地所有權移轉登記，有無理由？
  ㈠原告提起本件確認之訴是否有權利保護必要？
    按確認法律關係之訴，非原告有即受確認判決之法律上利益
    者，不得提起之，民事訴訟法第247 條第1 項前段定有明文
    。而所謂即受確認判決之法律上利益，係指法律關係之存否
    不明確，原告主觀上認其在法律上之地位有不安之狀態存在
    ，且此種不安之狀態，能以確認判決將之除去者而言（最高
    法院52年度台上字第1240號判決意旨參照）。原告主張其為
    蔡蓬葦之債權人，對蔡蓬葦享有系爭債權，業據提出臺灣雲
    林地方法院100 年度司執字第4614號債權憑證、小額循環信
    用貸款契約及交易記錄一覽表為據【本院高雄簡易庭109 年
    度雄簡字第2110號卷（下稱雄簡卷）第15至17頁、第51至53
    頁】，堪信為真。而系爭房地原為蔡蓬葦所有，並於96年2
    月14日以買賣為原因移轉登記予蔡菀䔶，則若經確認被告間
    就系爭房地之買賣行為及物權移轉行為不存在，蔡菀䔶即應
    塗銷系爭房地所有權移轉登記並回復為蔡蓬葦所有，原告並
    得聲請強制執行而受償，故原告在被告抗辯系爭房地之買賣
    行為及物權移轉行為存在之情形下，起訴請求確認被告間就
    系爭房地之買賣及移轉登記行為不存在，即得以本件確認判
    決將此不安狀態除去，依上開條文規定及判決意旨，自有受
    確認判決之法律上利益，而有權利保護必要，應予准許。
  ㈡被告間就系爭房地之買賣行為與物權移轉行為是否存在？
  ⒈按當事人主張有利於己之事實者，就其事實負舉證責任，民
    事訴訟法第277 條定有明文。主張權利存在之人，應就權利
    發生要件事實負舉證責任，如主張權利存在之人就該事實已
    負舉證之責，始由抗辯權利不存在之人就權利障礙、排除或
    消滅之要件事實負舉證之責，此乃舉證責任分配之一般原則
    。是於消極確認之訴，如原告提起確認法律關係不存在之訴
    ，而被告主張其法律關係存在時，即應由被告負舉證責任（
    最高法院42年度台上字第170 號、28年度上字第11號、19年
    度上字第385 號判決意旨參照）。又當事人就其所主張有利
    於己之事實，均應負舉證之責，故一方已有適當之證明者，
    相對人欲否認其主張，即不得不更舉反證（最高法院19年度
    上字第2345號判決意旨參照）。且一方主張之事實已盡證明
    之責後，他方對之為抗辯事實之主張者，若無確實證明方法
    或僅以空言爭執者，即應認其抗辯之事實非屬真正，而應為
    抗辯方不利益之裁判。次按稱買賣者，謂當事人約定一方移
    轉財產權於他方，他方支付價金之契約。當事人就標的物及
    其價金互相同意時，買賣契約即為成立，民法第345 條定有
    明文。是買賣契約之成立，以當事人就標的物及其價金互相
    同意為要件。是以，本件原告主張被告間就系爭房地之買賣
    契約及物權移轉行為不存在，而提起消極確認之訴，依上開
    說明，被告應就系爭房地買賣契約及物權移轉行為存在乙節
    ，負舉證責任。
  ⒉蔡菀䔶除以前詞抗辯被告間就系爭房地買賣契約及物權移轉
    行為存在外，另補陳：伊以代蔡蓬葦償還房貸方式給付價款
    55萬7,301 元之詳細過程，因時隔10餘年記憶模糊，但印象
    有2 個匯款帳戶，而因蔡蓬葦未交付房貸帳戶存摺，伊係請
    母親以每月臨櫃繳款方式支付，伊目前僅尋得97年間之國泰
    人壽保險股份有限公司（下稱國泰保險公司）之貸款戶留存
    擔保放款利息收據，其上記載有2 個轉帳帳戶，繳款後本金
    餘額分別仍有29萬834 元及17萬7,995 元，可見蔡蓬葦在97
    年間確尚有房貸未清償等語【本院110 年度訴字第174 號卷
    （下稱本院卷）第45頁、第130 頁】，並提出土地買賣所有
    權移轉證書、建築改良物買賣所有權移轉契約書、高雄市稅
    捐稽徵處96年1 月印花稅額繳款書、契稅繳款書、系爭郵局
    帳戶影本、系爭房地現場照片、房屋稅及地價稅繳款書及國
    泰保險公司擔保放款利息及本金明細聯2 張為證（雄簡卷第
    171 至195 、本院卷第49至75頁）。
  ⒊經查，被告間曾簽訂標的為系爭房地，買賣價款為土地部分
    72萬8,301 元，建物部分16萬9,000 元，共計89萬7,301 元
    之買賣及移轉契約，蔡蓬葦亦以買賣為登記原因，將系爭房
    地移轉為蔡菀䔶所有，有前揭土地買賣所有權、建築改良物
    買賣所有權移轉契約書以及系爭房地謄本可參（雄簡卷第71
    至77頁），蔡菀䔶已提出被告間簽訂系爭房地買賣契約之相
    關文件。且就如何支付買賣價金一事，依據蔡菀䔶提出之系
    爭郵局帳戶，於96年1 月9 日有提款5 萬元、同年1 月19日
    提款5 萬元、同年2 月5 日提款5 萬元、同年3 月9 日6 萬
    元、同年4 月9 日提款5 萬元及同年5 月4 日提款8 萬元之
    記錄，共計34萬元（本院卷第183 至195 頁），上揭提款時
    間不僅均在系爭房地過戶日即96年2 月14日前後1 至3 個月
    ，與蔡菀䔶所辯購置系爭房地時點接近，且提款時間多落在
    月初而具一定規律，此與蔡菀䔶抗辯上揭款項係供支付系爭
    房地價款之用一情尚屬相符。另就蔡菀䔶抗辯其餘以代償房
    貸方式給付之價款55萬7,301 元，依據蔡菀䔶所提國泰保險
    公司97年9 月22日開立之放款利息收據，該收據為戶名蔡蓬
    葦，帳號分別為186600595003800 號及1066005920001817號
    之轉帳帳戶收款明細，其上記載各該轉帳帳戶每月應繳本息
    各為1,352 元（本金846 元，利息506 元）以及2,713 元（
    本金1,884 元，利息829 元），復記載上開轉帳帳號於97年
    9 月16日繳款後，各仍餘本金17萬7,995 元及29萬834 元未
    繳納，有前揭國泰保險公司收據可參（本院卷第73至75頁）
    ，觀諸上開收據所載內容，上開轉帳帳戶性質應為貸款轉帳
    帳戶無誤，是蔡菀䔶抗辯上開帳戶為房貸繳款帳戶一情，已
    屬有據，且就蔡菀䔶抗辯購買系爭房地時尚有房貸55萬7,30
    1 元一情，觀諸上開轉帳帳戶於97年9 月16日繳款後，仍餘
    有本金46萬8,829 元未清償（計算式：177,995 ＋290,834
    ＝468,829 ），而上開轉帳帳戶每月應繳本息共計4,065 元
    （計算式：1,352 ＋2,713 ＝4,065 ），以此計算被告自96
    年2 月14日移轉系爭房地計至97年9 月16日止（約經過1 年
    7 個月）應納本息共為7 萬7,254 元（計算式：4,066 ×19
    個月＝77,254），是上開轉帳帳戶於97年9 月16日單以本金
    即仍餘46萬8,829 元，加計上揭1 年7 個月應納本息7 萬
    7,254 元，尚可反推該等轉帳帳戶於97年9 月16日回算1 年
    7 個月即96年2 月14日時，應納款項餘額約為54萬6,083 元
    （計算式：468,829 ＋77,254＝546,083 ），此與蔡菀䔶抗
    辯蔡蓬葦於過戶時即96年2 月間房貸尚有55萬餘元未清償一
    情大致相符，益見蔡菀䔶抗辯為蔡蓬葦代償房貸支付價金一
    事，並非虛妄。是以，蔡菀䔶既可提出買賣系爭房地之相關
    書面文件，並可舉證說明以現金及代償房貸方式支付蔡蓬葦
    價金之情節，蔡菀䔶抗辯被告間就系爭房地成立買賣契約為
    真一事，應屬有據。又就被告間系爭房地物權移轉行為真正
    一情，蔡菀䔶既已提出前揭證據證明被告間就系爭房地買賣
    契約為真正，則被告基於該真正買賣契約而移轉系爭房地所
    有權，被告間具移轉系爭房地所有權移轉之真意，本屬可信
    ，另參以蔡菀䔶不僅可提出101 年、108 年房屋稅繳款書以
    及99年、104 年、102 年、106 年、109 年地價稅繳款書收
    據，且上開收據除108 年房屋稅帳寄地址為系爭房地門牌號
    碼外，其餘納稅義務人帳寄地址均為「高雄市○○區○○○
    路000 巷00○0 號」即蔡菀䔶之戶籍地暨住所地，此有蔡菀
    䔶個人戶籍資料及本院以上開住址寄發之開庭通知均為蔡菀
    䔶本人親收等情可參（雄簡卷第81頁、本院卷第23、85、93
    、139 頁送達證書回函），衡以蔡菀䔶如非系爭房地所有權
    人，實毋須持續繳納系爭房地相關稅賦，甚而將上開稅務帳
    寄地址登記為其住所，益徵被告間所為系爭房地物權移轉行
    為為真。是以，蔡菀䔶既可提出系爭房地買賣之相關書面證
    據，又可提出繳納價款及為蔡蓬葦代償房貸之相關證據及說
    明，復能提出蔡菀䔶繳納系爭房地相關稅賦之證據，足認被
    告間就買賣之標的即系爭房地及價款已合意成立買賣契約，
    蔡蓬葦並將系爭房地所有權移轉為蔡菀䔶所有等情均為真正
    ，是蔡菀䔶抗辯被告間系爭房地買賣契約及物權移轉行為存
    在一事，實屬有據，堪以採信。
  ⒋至原告另主張國稅局曾認定被告間就系爭房地移轉登記並無
    買賣價金金流存在，而屬贈與行為，並據以核發贈與稅免稅
    證明書予被告，可見被告間就系爭房地移轉並非基於買賣行
    為，以及被告間移轉系爭房地係為蔡蓬葦脫產而非真正等情
    云云（本院卷第111 頁），並提出財政部高雄市國稅局贈與
    稅免稅證明書為佐（本院卷第103 至105 頁），惟揆諸首揭
    說明，當一方已有適當之證明者，相對人欲否認其主張，即
    不得不更舉反證。是蔡菀䔶已提出相當證據證明被告間買賣
    及物權移轉行為為真，原告如欲主張被告間移轉系爭房地係
    為蔡蓬葦脫產並否認上開法律關係之真正，即應由原告負舉
    證責任。惟查：
  ⑴關於原告以國稅局就系爭房地移轉核發贈與稅免稅證明書主
    張買賣關係不存在一事，為蔡菀䔶否認，並抗辯：伊詢問承
    辦代書表示歷年受理2 親等親屬間買賣案件均按固定程序，
    必需先向國稅局申報贈與稅金，才能進行下一步移轉登記，
    系爭房地買賣價金在免稅額度220 萬元內尚未達課稅門款，
    故國稅局乃核發該贈與稅免稅證明書以供後續過戶之用，非
    如原告主張係屬贈與才核發贈與稅免稅證明書等語（本院卷
    第143 頁）。經查，按2 親等以內親屬間財產之買賣，以贈
    與論，但能提出已支付價款之確實證明，且該已支付之價款
    非由出賣人貸與或提供擔保向他人借得者，不在此限；贈與
    稅納稅義務人，每年得自贈與總額中減除免稅額220 萬元。
    遺產及贈與稅法第5 條第6 款及第22條定有明文。而被告於
    96年2 月13日向高雄市政府地政局三民地政事務所（下稱三
    民地政事務所）辦理系爭房地之過戶手續時，有檢具國稅局
    所核發被告間贈與系爭土地免納贈與稅免稅證明書，於99年
    2 月19日辦畢系爭房地移轉登記，此有三民地政事務所109
    年8 月20日高市地民價字第10970710400 號函可參（雄簡卷
    第89至121 頁）。依據前揭遺產及贈與稅法第5 條第6 款規
    定，2 親等以內親屬間財產之買賣，以贈與論。又申請登記
    ，除本規則另有規定外，應提出下列文件：…五、其他由中
    央地政機關規定應提出之證明文件，土地登記規則第34條第
    1 項第5 款亦有規定，是依上開規定，被告間為2 等親之兄
    妹關係，則被告即便以買賣方式為系爭房地所有權移轉，在
    未依遺產及贈與稅法第5 條第6 款但書提出證明前，仍視同
    贈與，是以原告主張國稅局係因實質認定被告間金流不存在
    才核發該贈與稅免稅證明書，與上揭規定顯有不同，主張應
    屬有誤。又被告至地政機關辦理所有權變更登記時，須依上
    開登記規則提出贈與稅之繳納或免納證明俾符合規定，故本
    件被告間以買賣方式移轉系爭房地所有權時，雖有提出免納
    贈與稅免稅證明書，惟此一書據之提出，乃基於上開法規所
    生，亦即係法律基於行政管理措施所擬制之事實，況本件被
    告如以贈與認定系爭房地移轉，亦可因而享有免稅額優惠，
    被告因而不選但書方案，仍按擬制法律關係，亦屬合理，原
    告執該贈與稅免稅證明書，並不足據以認定被告間即成立贈
    與關係，更何況被告所檢具三民地政事務所核發之贈與稅免
    稅證明書均有載明「本證明書不作贈與財產證明之用」等語
    ，益見此證明書無法作為證明贈與財產之用。又按，做為法
    院判決基礎所認定之事實，係指客觀存在之真實事實，不包
    括法律基於行政管理措施所擬制之事實，一定親等間之法律
    行為究屬買賣或贈與之事實，仍應由法院斟酌全辯論意旨及
    調查證據之結果加以判斷之，不受遺產及贈與稅法第5 條規
    定一定親等間親屬財產之買賣以贈與論之影響（最高法院10
    1 年度台上第941 號判決意旨供參）。是以，本件被告間就
    系爭房地既以買賣為登記原因，蔡菀䔶復可提出前揭文件及
    交付價金相關證明，業如前述，可認蔡菀䔶已提出相關證據
    證明被告間買賣關係存在，原告僅憑該贈與稅免稅證明書，
    逕主張被告間就系爭房地並非基於買賣關係移轉，當屬無據
    。
  ⑵至原告主張蔡蓬葦係為脫產等情，惟觀諸原告所提證據，除
    前揭贈與稅免稅證明書外，僅再以蔡蓬葦如有獲得價款不至
    對積欠原告債務置若罔聞為其主張依據，惟前揭贈與稅免稅
    證明書無法證明被告間買賣關係不存在，已如前述，至蔡蓬
    葦如有獲得價款為何未即時清償積欠原告債務，實屬蔡蓬葦
    個人選擇，自無法以此推論蔡蓬葦未取得買賣價金，原告此
    部分主張，難認已提出相當舉證。是以，原告主張被告間就
    系爭房地買賣及物權移轉行為不存在一事，所提證據不足推
    翻被告之舉證，原告又未能提出其他證據以證其說，原告主
    張即難認可採。
  ⒌從而，被告間就系爭房地之債權買賣行為與物權移轉行為，
    應屬存在。
  ㈢原告代位蔡蓬葦向蔡菀䔶請求塗銷系爭房地所有權移轉登記
    ，有無理由？
    按債務人怠於行使其權利時，債權人因保全債權，得以自己
    之名義，行使其權利，民法第242 條本文定有明文。經查，
    原告主張被告間就系爭房地之買賣契約與物權移轉契約關係
    不存在一事，既難認有據，業如前述，蔡蓬葦自無向蔡菀䔶
    請求塗銷系爭房地所有權移轉之請求權存在，遑論原告可依
    據民法第242 條規定代位蔡蓬葦對蔡菀䔶此部分權利。從而
    ，原告此部分主張，當屬無據。
四、綜上所述，原告請求確認被告間就系爭房地之買賣行為及物
    權移轉行為均不存在，並依據民法第242 條、第767 條規定
    ，代位蔡蓬葦向蔡菀䔶請求塗銷系爭房地所有權移轉登記，
    均為無理由，應予駁回。
五、本件事證已臻明確，兩造其餘主張及攻擊防禦方法與證據，
    經本院斟酌後，與本件判決結果已不生影響，故不一一論列
    。
六、訴訟費用負擔之依據：民事訴訟法第78條。
中    華    民    國  110     年   10    月    29     日
                  民事第三庭  審判長法  官  高瑞聰
                                    法  官  鄭珮玟
                                    法  官  林家伃
以上正本係照原本作成。
如對本判決上訴，須於判決送達後20日內向本院提出上訴狀。如
委任律師提起上訴者，應一併繳納上訴審裁判費。
中    華    民    國   110    年    11    月    1     日
                                    書記官  陳郁惠